【裁判字號】    92,台上,7407
【裁判日期】    921231
【裁判案由】    違反著作權法
【裁判全文】
最高法院刑事判決                              九十二年度台上字第七四０七號
    上  訴  人  甲○○
    選任辯護人  文  聞律師
                李傑儀律師
                周奇杉律師
右上訴人因違反著作權法案件，不服台灣高等法院中華民國九十一年十二月三日第二
審判決（九十年度上訴字第一七二七號，起訴案號：台灣板橋地方法院檢察署八十九
年度偵字第一九七八七號），提起上訴，本院判決如左：
    主  文
原判決撤銷，發回台灣高等法院。
    理  由
本件原判決認定上訴人甲○○在台北縣土城市○○路一六０號經營「東一玩具城」，
以販賣電視遊樂器、ＰＳ主機、錄有遊戲程式之光碟、卡匣為業，明知(一)、原判決附
表壹所示「 Nintendo 」、「 PLAY STATION 」等商標，分屬日商任天堂股份有限公
司（下稱任天堂公司）、日商新力電腦娛樂股份有限公司（下稱新力公司）依法在我
國註冊登記，指定專用於如原判決附表壹「指定專用商品類別」欄所示之商品，現仍
在專用期間內（商標名稱、專用權人、註冊號數、專用期間、指定專用商品類別等詳
如原判決附表壹所示）。(二)、明知原判決附表參所示著作，係任天堂公司、新力公司
、日商西雅企業股份有限公司（下稱西雅公司）、日商思奎爾股份有限公司（下稱思
奎爾公司）、日商可樂美股份有限公司（下稱可樂美公司）等依我國著作權法之規定
在我國受著作權法保護之著作（著作之品名、被害人等詳如原判決附表參所示）。(三)
、明知姓名、年籍不詳之成年人供銷如原判決附表貳、參所示錄有遊戲程式之光碟、
卡匣等，分屬意圖欺騙他人，而於同一商品使用相同於原判決附表壹所示「Nintendo
」、「PLAY STATION」等商標之仿冒商標之商品（詳如原判決附表貳所示），並明知
各遊戲光碟內皆錄有透過遊樂器之操作得在電視螢幕上，其中屬於仿冒Ｐｌａｙｓｔ
ａｔｉｏｎ 系列者亦會顯現 「Ｌｉｎｃｅｎｓｅｄ  Ｓｏｎｙ  Ｃｏｍｐｕｔｅｒ
Ｅｎｔｅｒｔａｉｎｍｅｎｔ  Ｉｎｃ」，仿冒ＳＥＧＡ  ＳＴＡＵＲＮ、Ｄｒｅａ
ｍｓｔ系列者亦會出現「ｐｒｏｄｕｃｅｄ  ｂｙ  ｏｒ  ｕｎｄｅｒ  ｌｉｃｅｎ
ｓｅ  ｓｅｇａ  ｅｎｔｅｒｐｒｉｓ 7ｅｓ，ｌｔｄ．」等字樣之影像，依習慣表
示為各該公司授權、出品或創作用意證明之私文書，暨重製上開任天堂公司、新力公
司等如原判決附表參「被侵害人及受侵害之著作」欄所示遊戲程式之侵害他人著作權
之物。詎竟基於意圖營利侵害他人著作權之犯意及行使偽造私文書之概括犯意，自民
國八十九年六月間起，在「東一玩具城」上址，向該年籍姓名不詳之成年人，購入該
等仿冒商標之商品、侵害他人著作權之物後，陳列於「東一玩具城」，並以遊戲光碟
每片新台幣（下同）五十元、遊戲卡匣每個一百元至二百元不等之價格，販賣該等仿
冒商標之商品、侵害他人著作權之遊戲光碟、卡匣與不特定之顧客，侵害任天堂公司
、新力公司、西雅公司、思奎爾公司、可樂美公司等之著作權，並恃之營生以之為常
業，足以生損害於新力公司等前開出品、授權廠商或創作者之商業利益。嗣於八十九
年十一月十一日下午六時許經警在上址查獲，並扣得販餘如原判決附表貳、參所示物
品等情。因而撤銷第一審判決，改判仍論處其以明知為侵害著作權之物，意圖營利而
交付之方法，侵害他人之著作權為常業罪刑，固非無見。
惟查：(一)、刑事訴訟法第九十五條第一款規定：「訊問被告應先告知犯罪嫌疑及所犯
所有罪名。罪名經告知後，認為應變更者，應再告知」，乃被告在刑事訴訟上應受告
知之權利，為行使防禦權之前提。所謂「犯罪嫌疑及所犯所有罪名」，除起訴書所記
載之犯罪事實及所犯法條外，自包括依刑事訴訟法第二百六十七條規定起訴效力所擴
張之犯罪事實及罪名，暨依同法第三百條規定變更起訴法條後之新罪名。法院就此等
新增或變更之罪名，應於審判期日踐行上開告知之程序，使被告知悉而充分行使其防
禦權，始能避免突襲性裁判，而確保其權益；否則，如僅就原起訴之犯罪事實及罪名
調查、辯論終結後，擅自擴及起訴書所記載者以外之犯罪事實而為判決，就此等未經
告知之犯罪事實及新罪名而言，無異剝奪被告依刑事訴訟法所應享有之辯明罪嫌及辯
論（護）等程序上之權利，其所踐行之訴訟程序，即難謂於法無違。原審於審判期日
僅告知起訴書及第一審判決書記載上訴人所犯著作權法第九十三條第三款、第九十四
條、商標法第六十三條之罪名及法條，並未告知觸犯刑法第二百十六條、第二百十條
行使偽造私文書之罪名及法條，卻於辯論終結後，逕認上訴人牽連觸犯行使偽造私文
書罪，雖行使偽造私文書部分未起訴，但因與起訴成罪部分有裁判上一罪關係，而併
予審判，其所踐行之訴訟程序，已有未合。(二)、除刑事訴訟法有特別規定外，已受請
求之事項未予判決，或未受請求之事項予以判決者，其判決當然為違背法令，刑事訴
訟法第三百七十九條第十二款規定甚明。而犯罪曾否起訴，應以起訴書狀所記載之被
告及犯罪事實為準。檢察官起訴書記載「甲○○………竟自八十八年十二月起，仍基
於概括之犯意，向真實姓名年籍不詳人士購入使用上開商標之由新力公司、西雅公司
、任天堂公司且有視聽及電腦程式著作權之非法重製光碟卡匣，在其所營店內分別以
光碟每片五十元、卡匣每個一百元至二百元不等之價格，連續販售不特定人。嗣於警
方於八十九年六月二十一日二十時（為八十九年十一月十一日下午六時許之誤載）在
上址查獲，並扣得盜版遊戲光碟共六千一百五十六片、卡匣三百六十七個及目錄十四
本」等情，依該起訴書記載起訴之範圍自包括全部被查扣之所謂盜版遊戲光碟六千一
百五十六片、卡匣三百六十七個及目錄十四本在內。惟原判決僅就扣案光碟中如原判
決附表貳、參、伍部分予以審判論述，對於原判決附表肆部分及扣案之目錄十四本，
是否成罪，未加審認判決，難謂無已受請求之事項未予判決之違法。(三)、客觀上法院
採為認定犯罪事實及適用法律基礎之證據雖已依法調查，如其內容尚未調查明瞭者，
即與未經調查無異，如遽行判決，仍屬應於審判期日調查之證據而未予調查。原判決
認告訴人新力公司對於原判決附表參編號三二、三三、三五、三六、三七之遊戲光碟
電腦程式著作物，符合「於中華民國管轄區域內首次發行」之要件，享有著作權，無
非以卷附告訴人提出之日版發行報導、新片介紹、進口報單、發票、進貨單、出貨單
、統一發票、存貨異動明細表等為主要證據。惟上訴人行為時之著作權法（八十七年
一月二十一日修正公布）第三條第十二款明定：「發行：指權利人散布能滿足公眾合
理需要之重製物」，故所謂「發行」必須係由權利人散布之情形始屬之，倘係未經原
權利人授權之國內進口商自行由國外第三人處買入真品在國內販賣者，即與權利人在
國內販賣散布之情形有別，不能認為已在國內發行。原判決採為認定新力公司就前開
遊戲光碟享有著作權之海關進口報單上記載我國英特全股份有限公司（下稱英特全公
司）向「香港新力公司」 (Sony Computer Entertainment Hong Kong, LTD.)買進之
電腦程式著作重製物，有進口報單影本附卷可稽（偵查卷第一一三、一二四、一四一
、一六七、一八四、一九四頁），該進口報單之記載如果無訛，前項著作重製物既由
我國英特全公司所進口，則英特全公司是否取得原權利人新力公司之授權，而有權在
我國散布發行即待釐清，原判決未明認定英特全公司有權在我國散布發行前開遊戲
光碟電腦程式著作之重製物，遽採前開海關進口報單為認定該著作物在我國合法發行
，應受著作權法保護之依據，尚嫌速斷，並有理由不備之可議。(四)、原判決理由二之
(二)謂：「……『淘氣瑪琍（WARI O LAND 2 ）』……合於現行著作權法之規定，業據
告訴人任天堂公司……提出其著作物在我國首次發行之統一發票、進口報單、日版TO
P 3 0 電玩發行週報、存貨異動明細表等影本足參，均享有著作權，而受我國著作權
法之保護」云云。是否指該「淘氣瑪琍（WARI O LAND 2 ）」之遊戲程式之卡匣在我
國首次發行？若然，與偵查卷內第六十五、七十四、七十五頁及第一審卷第一一九頁
至第一二一頁、第一二三頁至第一二四頁所附之統一發票、進口報單、日報電玩發行
週刊等證據資料之記載顯示「淘氣瑪琍（WARI O LAND 2 ）」於日本發行之日期為一
九九八年十月二十一日，而在台灣發行之日期則為八十七年十一月三日，其在日本發
行較早，首次發行應在日本，非在我國，但其在我國發行符合著作權法第四條第一款
之「於中華民國管轄區域外首次發行後三十日內在中華民國管轄區域內發行」之規定
，而受我國著作權法之保護，並非在我國「首次發行」應受著作權法之保護，原判決
關於此部分理由之說明與卷內證據資料不符，亦有證據上理由矛盾之可議。(五)、上訴
人行為後，商標法已於九十二年五月二十八日修正公布並自公布日起六個月（即九十
二年十一月二十八日）後施行，該法原第六十三條業經修正為第八十二條；著作權法
亦於九十二年七月九日修正公布施行，原著作權法第九十四條所定犯罪之構成要件及
法定刑有部分修正變更，原判決認上訴人同時觸犯該二罪名，但未及為新舊法之比較
適用，亦屬無可維持。上訴意旨指摘原判決不當，尚非全無理由，應認有撤銷發回更
審之原因。
據上論結，應依刑事訴訟法第三百九十七條、第四百零一條，判決如主文。
中      華      民      國    九十二    年     十二     月    三十一    日
                              最高法院刑事第十二庭
                                  審判長法官  陳  正  庸
                                        法官  賴  忠  星
                                        法官  王  居  財
                                        法官  張  清  埤
                                        法官  林  開  任
      右正本證明與原本無異
                                              書  記  官
中      華      民      國    九十三    年      一      月      九      日
                                                                      ｍ


司法院資訊處製作；財團法人民間司法改革基金會備份。
